【裁判字號】    89,訴,2929
【裁判日期】    900725
【裁判案由】    建築法
【裁判全文】
臺北高等行政法院判決                            八十九年度訴字第二九二九號
                              .
    原      告  甲○○
    被      告  台北縣政府
    代  表  人  蘇貞昌縣長）.
    訴訟代理人  乙○○
右當事人間因建築法事件，原告不服內政部中華民國八十九年十月三日台（八九）內
訴字第八九○六六○一號訴願決定，提起行政訴訟。本院判決如左：
    主  文
原告之訴駁回。
訴訟費用由原告負擔。
    事  實
甲、事實概要：緣原告在台北縣板橋市○○街三三一巷二十七號一樓建築物開設來來
    遊樂場（未依法設立登記），系爭建築物領有使用執照，其一樓原核准用途為「
    店舖」。民國（以下同）八十九年三月二十九日經被告聯合查報小組赴現場稽查
    時查獲原告擅自於開設之遊樂場內擺設十二台電子遊戲機且插電營業中，被告乃
    以八十九年六月二十八日北府工使字第二○五○九號函處原告新台幣三十萬元罰
    鍰，並勒令停止使用。原告不服，提起訴願，遭駁回，惟其猶未甘服，遂向本院
    提起行政訴訟。
乙、兩造聲明：
    一、原告聲明：訴願決定及原處分均撤銷。
    二、被告聲明：駁回原告之訴。
丙、兩造之爭點：
    一、被告未裁罰建築物所有權人，是否違反平等原則？
    二、被告處以建築法第九十條第一項最高裁罰金額新台幣三十萬元是否合法？
原告主張之理由：
  原告承租系爭建築物時，不知該建築物尚未領得變更使用執照。按建築法第七十三
  條後段「建築物‧‧‧非經領得變更使用執照，不得變更其使用。」及第九十條第
  一項「違反第七十三條後段規定擅自變更使用者，處建築物所有權人或使用人新台
  幣六萬元以上三十萬元以下罰鍰，並勒令停止使用。得以補辦手續者，令其限期補
  辦手續，不停止使用或逾期不補辦者得連續處罰。」是以被告機關僅處罰原告，而
  未處罰建築物所有權人，於法顯有不公平，且所處罰鍰係以建築法第九十條第一項
  最高金額新台幣三十萬元，究其所根據之理由為何？
被告主張之理由：
  一、原告使用坐落台北縣板橋市○○街三三一巷二十七號一樓建築物，領有被告所
      屬建設局核發六十四使字第一二九四號使用執照，其一樓使用用途為店舖，係
      屬Ｇ類３組，經被告聯合稽查小組八十九年三月二十九日於系爭建築物內發現
      擺設電子遊戲機十二台，均插電營業中，並設置投幣口，正供十位不特定人士
      把玩，經目的事業主管機關（被告機關所屬建設局）認定現場使用狀況為，未
      依法設立登記暨非電子遊戲場業而經營電子遊戲場業務，而電子遊戲場業務係
      屬Ｂ類１組，此有台北縣政府聯合查報小組電子遊戲場業紀錄表，附卷可稽，
      被告所屬建設局並以八十九年四月八日八九北府建管字第一二四八六四號函認
      定其營業行為：經營來來遊樂場，另設置電子遊戲機營業，以該函裁罰原告在
      案。
  二、另按建築法第七十三條執行要點係將建築物用途依使用強度及危險指標分為九
      類二十四組，是建築物用途如有擅自跨類跨組變更，即違反建築法第七十三條
      後段規定，而依同法第九十條第一項規定處罰。至於處罰對象，因同法第九十
      條第一項規定係對違規建築物之使用人或所有權人採擇一處罰方式，為達直接
      處罰嚇阻行為效果，第一次違規處罰對象為其使用人並副知所有權人，其後經
      勒令停止使用不停止使用之連續處罰，得認定所有權人為共犯，併罰之。
  三、被告機關對違規經營電玩業者依案例類型及情節輕重，訂定裁量標準，凡建築
      物使用人經營電玩業者：新台幣三十萬元；建築物所有權人供他人經營電玩者
      ：初犯十萬元，再犯三十萬元，一般商號擺設電玩機具者：一台罰六萬元，二
      台十二萬元，依此遞增至五台以上三十萬元。本案現場擺設電子遊戲機十二台
      ，被告機關乃依違反建築法第七十三條爰依同法第九十條規定，以八十九年六
      月二十八日八九北府工使字第二○五○九五號函行政處分書，裁罰原告新台幣
      三十萬元罰鍰，並無違誤。
    理  由
一、按「建築物．．．非經領得變更使用執照，不得變更其使用。」、「違反第七十
    三條後段規定擅自變更使用者，處建築物所有權人或使用人新台幣六萬元以上三
    十萬元以下罰鍰，並勒令停止使用。．．．」為建築法第七十三條後段及第九十
    條第一項前段所規定。本件原告使用在台北縣板橋市○○街三三一巷二十七號一
    樓建築物開設來來遊樂場（未依法設立登記），系爭建築物領有使用執照，其一
    樓原核准用途為「店舖」，有使用執照影本附卷可參。民國（以下同）八十九年
    三月二十九日經被告聯合查報小組赴現場稽查時查獲原告擅自於開設之遊樂場內
    擺設十二台電子遊戲機且插電營業中，被告乃以八十九年六月二十八日北府工使
    字第二○五○九號函處原告新台幣三十萬元罰鍰，並勒令停止使用，經核並無不
    合，原告起訴主張如事實欄所述。
二、茲就本件爭點分述如下：
  (一)被告未裁罰建築物所有權人，是否違反平等原則？
    按建築法第九十條第一項規定違反第七十三條後段規定擅自變更使用者，處建築
    物所有權人或使用人新台幣六萬元以上三十萬元以下罰鍰，並勒令停止使用。該
    條條文中規定處罰之對象為建築物所有權人或使用人，其文字用「或」字而非用
    「及」字，意即行政機關究應處罰建築物所有權人或使用人，應就其查獲之違章
    情形為適當之裁量，而處罰其中一人，本件原告坐落台北縣板橋市○○街三三一
    巷二十七號一樓建築物，未經許可擅自變更使用為「電子遊藝場」，被告依建築
    法第九十條規定裁罰原告（即使用人）罰鍰並勒令停止使用，其係依內政部台八
    八內營字八八七三八六九號函決議一1.後段「因同法第九十條第一項規定係對違
    規建築物之使用人或所有權人採擇一處罰方式，為達直接處罰赫阻行為效果，第
    一次違規處罰對象為其使用人並副知所有權人，其後經勒令停止使用不停止使用
    之連續處罰，得認定所有權人為共犯，併罰之」，經核並無濫用裁量權之情事，
    亦無違平等原則。
  (二)被告處以建築法第九十條第一項最高裁罰金額新台幣三十萬元是否合法？
    按建築法第九十條規定，違反同法第七十三條後段規定擅自變更使用者，處六萬
    元以上三十萬元以下罰鍰並勒令停止使用，乃賦予主管機關行政裁量權，若無裁
    量逾越或裁量濫用之情事，於法定罰鍰範圍內裁處，要難指為違法，本件被告依
    其所定之處罰原則（一般商號擺設一般商號擺設電玩機具者：一台罰六萬元，二
    台十二萬元，依此遞增至五台以上三十萬元），已考量行為人違反建築物使用目
    的之違法情狀，因原告擺設十二台電子遊戲機且插電營業中，被告予以裁處最高
    罰鍰金額，並無裁量不法情事。
三、從而，本件原告未經領得變更使用執照而擅自變更建築物之使用，其事證明確，
    被告裁處原告三十萬元罰鍰並勒令停止使用，徵諸首開規定，洵屬有據，訴願決
    定予以維持，亦無不合。原告猶執前詞，聲明撤銷，為無理由，仍應予以駁回。
據上論結，本件原告之訴為無理由，爰依行政訴訟法第九十八條第三項前段，判決如
主文。
中      華      民      國     九十     年      七      月    二十五    日
                    臺 北 高 等 行 政 法 院  第 四 庭
                                   審 判 長  法    官  張 瓊 文
                                             法    官  李 得 灶
                                             法    官  黃 清 光
右為正本係照原本作成。
如不服本判決，應於送達後二十日內，向本院提出上訴狀並表明上訴理由，如於本判
決宣示後送達前提起上訴者，應於判決送達後二十日內補提上訴理由書（須按他造人
數附繕本）。
中      華      民      國     九十     年      七      月    二十六    日
                                        書記官  楊子鋒


司法院資訊處製作；財團法人民間司法改革基金會備份。
